【裁判字號】    98,上訴,3219
【裁判日期】    981110
【裁判案由】    傷害致死
【裁判全文】
臺灣高等法院刑事判決                98年度上訴字第3219號
上  訴  人
即  被  告  乙○○
                    （另案在臺灣臺北監獄臺北分監執行中）
選任辯護人  林曜辰律師
上列上訴人即被告因傷害致死案件，不服臺灣板橋地方法院97年
度訴字第3029號，中華民國98年6 月10日第一審判決（起訴案號
：臺灣板橋地方法院檢察署97年度偵字第15305 號；併辦案號：
臺灣板橋地方法院檢察署97年度偵字第23573 號），提起上訴，
本院判決如下：
    主  文
原判決關於乙○○部分撤銷。
乙○○傷害人之身體，因而致人於死，處有期徒刑玖年拾月。又
以強暴使人行無義務之事，處有期徒刑肆月。應執行有期徒刑拾
年。
    事  實
一、乙○○曾犯放火燒燬建築物及恐嚇危害安全等罪，經判決及
    減刑應執行有期徒刑2 年，目前正執行中（於本案不成立累
    犯），因與丙○○為朋友關係，時常前去丙○○位於臺北縣
    板橋市○○路○ 段220 巷3 號2 樓住處走動。而蔡明璋於97
    年4 月間，因涉嫌家庭暴力，遭渠妻甲○○依家庭暴力防治
    法規定取得保護令（台灣板橋地方法院97年度家護字第279
    號），蔡明璋依法不得接近甲○○而被迫離家，一時間難覓
    住處，丙○○基於同情乃收留蔡明璋並幫忙介紹擔任臨時工
    ，蔡明璋因工作關係遂與丙○○同住在臺北縣板橋市○○路
    ○ 段220 巷3 號2 樓之當時租屋處內，乙○○因此認識蔡明
    璋。然蔡明璋因心情鬱悶而有吸食強力膠之習慣，雖迭經丙
    ○○多次告誡仍未收斂改善，丙○○遂對蔡明璋此等行徑頗
    多不滿。迨於民國（下同）97年5 月13日19時許，乙○○、
    丙○○復在上址2 樓察覺蔡明璋在樓下1 樓樓梯間門口吸食
    強力膠，並為巡邏員警撞見，丙○○惱於蔡明璋屢勸不聽，
    竟基於傷害之犯意，在該1 樓樓梯間內，憤而徒手毆打蔡明
    璋右臉2 下，並往蔡明璋左胸擊打1 下，致蔡明璋受有右上
    眼瞼外側眉下2 乘1 公分之瘀傷、右嘴角至右臉挫擦傷、左
    前胸1.5 乘0.8 公分之挫傷等傷害（丙○○此部分傷害犯行
    已經原審判處有期徒刑4 月確定），隨即離開現場，至上址
    1 樓之雜貨店內購物。乙○○因在旁觀看丙○○教訓毆打蔡
    明璋，亦有感於蔡明璋冥頑不靈，屢遭丙○○勸阻吸食強力
    膠卻未見改善收斂，甚且為巡邏員警撞見而心生不滿，於丙
    ○○離去後頓萌以傷害身體之方式接續教訓蔡明璋之意，其
    於主觀上雖無意致蔡明璋於死，惟在一般客觀上應能預見木
    棍質地堅硬，加以蔡明璋體型較其瘦小，無力反抗木棍之重
    擊，且如以木棍持續重力毆擊蔡明璋之頭臉部位，將有導致
    蔡明璋顱內諸如小腦、腦幹等器官與中樞神經系統遭受衝擊
    ，甚至產生嚴重傷害，進而導致其死亡結果之可能，猶疏未
    審慎考量，基於傷害之犯意，在上開1 樓樓梯間內，另持蔡
    明璋撿拾而來之方形木棍（長約130 公分、寬約2.5 公分）
    乙枝，除以徒手毆打方式外，並持上開方形木棍以揮舞方式
    連番毆打蔡明璋之頭臉左側，致其受有左顴弓部、左臉頰各
    有一L 型挫擦傷，大小2 乘1 公分，及左眼眶周圍、左嘴角
    外側臉部和左下頦部出現瘀傷狀態，最大為7 乘5 公分等傷
    害，並持該木棍戳擊蔡明璋左背肩胛部，致造成其左肩胛骨
    外側部之L 型，大小為2.5 乘1.2 公分挫擦傷等傷害，上開
    木棍更於乙○○持以毆擊蔡明璋之過程中斷成2 截。嗣丙○
    ○購物後，行經該地，雖見擊乙○○持續毆打蔡明璋，但並
    未制止即返回上址2 樓住處，乙○○則繼續在該1 樓樓梯間
    內毆打蔡明璋，及至丙○○最後一次下樓購物完畢返回該1
    樓樓梯間時，乙○○始予罷手，並於地上撿拾其中1 截斷落
    之木棍後，與蔡明璋、丙○○一同返回上址2 樓內。同日21
    時許，乙○○復接續承前上開同一傷害犯意，在客廳之木質
    椅上，繼以點著燒燙之打火機頭金屬部分，炙燙蔡明璋之左
    臂，導致蔡明璋左上臂出現2 處、左下臂出現1 處之斷續U
    字型、邊緣略顯焦痕之燙傷。
二、乙○○以上開方式分別毆打、炙燙蔡明璋之身體、手臂，造
    成蔡明璋頭、臉、肩胛、左臂等各部位呈前揭廣泛之傷痕後
    ，意猶未盡，另基於以強暴使人行無義務之事之犯意，在蔡
    明璋之手臂、嘴角等傷口處抹上鹽巴，並假藉蔡明璋吸食強
    力膠須幫其洗胃之名，以小湯匙盛裝鹽巴塞入蔡明璋口中強
    行灌食之方式對其施以凌虐，而使蔡明璋行無義務之事。
三、蔡明璋遭乙○○持方形木棍猛力毆擊後，嗣於翌（14）日0
    時30分許，突覺不適倒臥客廳座椅，呼喚求救且口吐白沬，
    並向前來察看之張東榮表示胸部疼痛，無法呼吸，張東榮隨
    即電叫救護車急送蔡明璋就醫。蔡明璋雖經送醫救治，仍因
    其頭臉前遭乙○○持木棍重擊所生之鈍力外傷，造成顱內小
    腦和腦幹有挫傷及蜘蛛膜下腔出血之狀況，進而導致中樞神
    經性休克，延至同年月15日5 時55分許不治死亡。
四、案經臺北縣政府警察局海山分局報請臺灣板橋地方法院檢察
    署檢察官相驗暨偵查起訴，及由蔡明璋之母戊○○○訴由臺
    北縣政府警察局海山分局報請臺灣板橋地方法院檢察署檢察
    官移送併辦。
    理  由
壹、證據能力部分：
一、按被告以外之人於審判外之言詞或書面陳述，除法律有規定
    者外，不得作為證據，刑事訴訟法第159條第1項定有明文。
    查共同被告丙○○於警詢中就被告乙○○所涉本案情節所為
    之陳述，亦屬被告以外之人於審判外所為之言詞陳述，經核
    並不符合刑事訴訟法所定傳聞法則之例外規定，依上開同法
    第159條第1項之規定，自不得作為證據。
二、被告乙○○於原審、本院審理中均辯稱：伊於警詢時曾遭警
    將錄音機關掉施以體罰，所為之陳述並無證據能力云云。然
    查，證人即負責製作被告乙○○警詢筆錄之警員張安宏、謝
    政彬於原審審理中證稱：警詢筆錄是其等先打好問題，再讓
    被告回答，就是一問一答，被告乙○○回答什麼就照打，有
    全程連續錄音，並無中斷，亦無以強暴、脅迫等不正方法對
    被告取供等語（原審卷二第99至101頁）；再者，由被告乙
    ○○之警詢所述內容以觀，其固坦承有出手毆擊蔡明璋，然
    始終未承認曾有持用木棍揮打之行為，姑不論被告乙○○已
    難就其既與前開證人不存怨隙，員警有何理由甘冒濫權追訴
    刑責訴究之風險而故予陷害，且未另尋共同被告丙○○同為
    不正詢問此點提出合理說明外，苟詢問員警真欲入被告乙○
    ○於罪，大可更予施壓，令被告乙○○一併承認其另有揮棍
    傷害之舉，豈有容任被告乙○○單就較輕之徒手毆打部分予
    以承認之理？且被告乙○○於警詢時更多次陳稱：丙○○有
    握拳毆打蔡明璋頭部、臉部，並從正面出手強推蔡明璋頭部
    ，致蔡明璋後腦直接撞牆約3次，又以腳踹蔡明璋身體，致
    其重心不穩以倒栽跟頭方式跌下樓梯，蔡明璋當時已神智不
    清等語，其既能將導致蔡明璋死亡之傷害犯行全推予共同被
    告丙○○承擔而一再為有利於己之供述，若謂其有遭員警不
    正取供，孰人置信？被告乙○○另稱於偵查中檢察官亦曾對
    其說些奇怪的話，並叫伊反覆作出當時動作，命予配合方能
    還押返回看守所，惟如上述，被告乙○○前後陳述內容本即
    模糊不已，縱檢察官真有如此要求，無非亦屬釐清事實還原
    現場之必要偵查作為，與不正訊問尚屬有間，況被告乙○○
    亦坦承辯護人當時同在庭內，如檢察官確實涉有不法，辯護
    人又怎能視若無睹？可見被告乙○○前開所辯實屬匪夷所思
    ，實難憑信；其於警詢、偵查中所為之陳述，自均有證據能
    力。
三、再按測謊技術係本於心理學及生理學之理論為基礎，並佐以
    科學儀器詳實記錄受測者應答時之各項反應，復由專業人員
    進行問題設計及結果判讀，所得測謊結果自具有相當之可信
    性。倘測謊人員具備專業之知識技能，復事先獲得受測者之
    同意，所測試之問題及其方法又具專業可靠性時，該測謊結
    果，如就否認犯罪有不實之情緒波動反應，雖不能採為有罪
    判決之唯一依據，但非無證據能力（最高法院94年度臺上字
    第1753號判決意旨參照）。經查，內政部警政署刑事警察局
    97年12月25日刑鑑字第0970196969號函所附測謊鑑定書（原
    審卷二第174頁以下）係採熟悉測試法、區域比對法之方式
    ，對受測試人乙○○進行測謊鑑定，前揭鑑定書對測謊鑑定
    前受測人乙○○受測當時身心狀態、意識、教育程度、病歷
    等均有調查，被告乙○○當時未拒絕進行測謊，且均如實登
    載當時情形，又攸關當次測試環境、儀器廠牌、型號、運作
    狀況、施測過程中所採檢測題組、施測人蕭志平係該局測謊
    組人員具備專業訓練資格暨受測人對題組發問時反應之圖型
    紀錄，前揭鑑定書內均為詳細說明，形式上符合測謊基本程
    式要件，亦即：經受測人同意配合，並已告知得拒絕受測，
    以減輕受測人不必要之壓力；該局測謊人員經專業訓練與相
    當之經驗；且測謊儀器品質良好，運作正常；受測之人身心
    及意識狀態正常；測謊環境亦屬良好，無不當之外力干擾等
    要件；本院觀其所附測謊鑑定說明書之內容記載事項，及參
    諸所附測謊圖譜分析量化表顯示，已載明鑑定經過及其結果
    ，核與法定記載要件相符，所測試之問題及其方法又具專業
    可靠性，該測謊鑑定自有證據能力。辯護人徒以：測謊結果
    被告乙○○、丙○○均有說謊反應，所以不應採用等語置辯
    ，自無足採。
四、又按「被告以外之人於審判外之陳述，雖不符刑事訴訟法第
    159條之1至第159條之4之規定，而經當事人於審判程序同意
    作為證據，法院審酌該言詞陳述或書面陳述作成時之情況，
    認為適當者，亦得為證據。當事人、代理人或辯護人於法院
    調查證據時，知有刑事訴訟法第159條第1項不得為證據之情
    形，而未於言詞辯論終結前聲明異議者，視為有前項之同意
    」，刑事訴訟法第159條之5定有明文。查本判決以下所引用
    其餘審判外作成之供述證據，公訴人、被告於本院準備程序
    、審判期日均表示無意見而不予爭執，亦未於言詞辯論終結
    前聲明異議，本院審酌上開證據資料製作時之情況，尚無違
    法不當及證明力明顯過低之瑕疵，亦認為以之作為證據應屬
    適當，而其餘所依憑判斷之非供述證據，本院亦查無有何違
    反法定程序取得之情形，且各該證據均經本院於審判期日依
    法進行證據之調查、辯論，被告於訴訟上之防禦權，已受保
    障，故該等證據資料均有證據能力。
貳、實體部分：
一、訊據上訴人即被告乙○○固坦承有以鹽巴塗抹蔡明璋之手臂
    、嘴角等傷口處屬實，但矢口否認有何傷害蔡明璋致死及用
    打火機燒蔡明璋身體，也未以小湯匙盛裝鹽巴塞入蔡明璋口
    中對其施以凌虐等犯行，並辯稱：伊當時只是去搶蔡明璋之
    強力膠而與蔡明璋有過輕微身體上之接觸，當時是丙○○打
    蔡明璋的臉，並抓蔡明璋的頭去撞牆及撞樓梯；而伊固曾手
    持木棍，然僅係因擔心當時蔡明璋精神狀況不好，誤認是伊
    打他，怕他拿木棍攻擊伊，故將該木棍揮到旁邊，伊只看到
    蔡明璋蹲在地上，起來之後，棍子就斷成2 截，不知是誰打
    斷的，亦不知蔡明璋身上這些致死傷勢是由何人造成；另伊
    亦未曾用打火機燒蔡明璋身體，雖有以鹽巴塗抹蔡明璋之手
    臂、嘴角等傷口處，乃要幫渠消毒云云。辯護人則以：當日
    被告乙○○於丙○○毆打蔡明璋時，僅曾在旁觀看而未介入
    ，甚查獲蔡明璋吸食強力膠之員警亦在現場尚未離開，乙○
    ○自無可能使用木棒持續毆打蔡明璋，其如真有此等行為，
    該處本屬巷內公共場所，其旁即為尚在營業之雜貨店面，絕
    無可能無人聽聞，可見蔡明璋所受傷勢均為丙○○所造成，
    況於其後蔡明璋還能自行返回屋內，繼之更曾與乙○○一同
    喝酒，顯見當日直到乙○○離開蔡明璋住處之時，蔡明璋之
    身體狀況仍屬正常，是以蔡明璋既係在乙○○離開甚久之後
    方為室友張東榮發覺有異送醫急救，其間是否有其他外力介
    入既有可疑，自無遽論被告乙○○傷害致死罪刑云云，為被
    告乙○○置辯。
二、經查：
（一）關於被告乙○○確於蔡明璋再度被察覺吸食強力膠，因而
      遭丙○○毆打成傷後，確曾手拿木棍立於蔡明璋之身旁，
      甚曾持以揮舞，其時被告乙○○手中木棍外觀完好，未有
      任何斷折乙節，業據共同被告丙○○於偵查中供稱：伊在
      樓下，看到乙○○拿木棍揮舞，但沒有打到蔡明璋，伊後
      來到雜貨店時，有聽到木棍揮舞，伊只聽到木棍敲擊到牆
      壁及身體的聲音，但沒有看到，伊在雜貨店時聽到木棍的
      聲音時，木棍還沒斷，後來伊帶蔡明璋上樓，乙○○走在
      伊前面，手拿著已斷掉的1截木棍等語（偵字第15305號卷
      第28、29、66頁）綦詳。辯護人雖以共同被告丙○○與被
      告乙○○立場對立，不應以丙○○之供述作為不利被告乙
      ○○認定之依據，然共同被告丙○○於上開陳詞間，未有
      任何直指被告乙○○即為持用木棍毆擊蔡明璋者之明確言
      語，倘其真有相害之心，何須如此隱晦？再本案於偵查迄
      原審審理期間，共同被告丙○○早即於庭訊間數次聽聞被
      告乙○○對其作出不利之供述，諸如供稱蔡明璋曾遭丙○
      ○以腳踹手推方式，致蔡明璋之頭部與牆壁多次發生碰撞
      ，其時共同被告丙○○既已難期被告乙○○將友善以對，
      如欲謀報復卸責，其所持證言又豈能如此保守和緩？基此
      ，可見辯護人對共同被告丙○○上開供述憑信性之質疑，
      尚屬單方之揣測，難認確有根據。至辯護人於本院上訴理
      由狀中雖另主張：共同被告丙○○於97年7月4日檢察官偵
      訊時已供稱：「……之後我就回到2樓繼續喝酒，過了很
      久，我看他們兩人沒上來，我就又要下樓，就在2樓門口
      碰到蔡明璋要跑上來，我出手阻擋不讓蔡明璋進入屋內…
      …」，足見當時丙○○已在2樓，而被害人蔡明璋正要走
      上2 樓，被告乙○○則走在蔡明璋之後，斯時三人之位置
      並非如上開共同被告丙○○於97年5月15日檢察官偵訊時
      所述：後來伊帶蔡明璋上樓，乙○○走在伊前面之情，欲
      以此彈劾共同被告丙○○上開供述之憑信性，惟查，共同
      被告丙○○於97年7月4日檢察官偵訊時係供稱：「我從樓
      下第1次上樓去喝酒，是我自己一個人上去，沒有與蔡明
      璋或乙○○一起上去。我喝了酒不放心，下樓來看，看到
      蔡明璋與乙○○還在，我就去雜貨店，之後我就回到2樓
      繼續喝酒，過了很久，我看他們兩人沒上來，我就又要下
      樓，就在2樓門口碰到蔡明璋要跑上來，我出手阻擋不讓
      蔡明璋進入屋內，我也推蔡明璋不讓蔡明璋入屋內，我要
      進去屋內時，我看到乙○○帶蔡明璋下樓，我就進入屋內
      ，我又喝酒我又跑下樓去，又看到乙○○與蔡明璋在1樓
      樓梯間內，我就從樓梯間走出去到雜貨店」、「最後一次
      上樓是乙○○及蔡明璋一起上樓，我再上樓」、「乙○○
      的確只帶1段木棍上樓而已」等語（偵字第15305號卷第65
      、66頁），足見共同被告丙○○於當日查覺蔡明璋在1樓
      樓梯間門口吸食強力膠後，先後至少下樓、上樓各3次，
      而辯護人所指丙○○上開所供：「……之後我就回到2樓
      繼續喝酒，過了很久，我看他們兩人沒上來，我就又要下
      樓，就在2樓門口碰到蔡明璋要跑上來，我出手阻擋不讓
      蔡明璋進入屋內……」，顯係共同被告丙○○第2次下樓
      外出購物，且第2次獨自上樓返回住處後之情節，與丙○
      ○於97年5月15日檢察官偵訊時所稱：後來伊帶蔡明璋上
      樓，乙○○走在伊前面，手拿著已斷掉的1截木棍（偵字
      第15305號卷第29頁），係指其最後一次下樓外出購物，
      且最後一次上樓是由被告乙○○與蔡明璋一起上樓，伊則
      走在其二人之後看到被告乙○○手持已斷掉的1截木棍等
      情節迥不相侔，自難認共同被告丙○○之上開供述有何扞
      格之處，是辯護人上開所指，容有誤會。又辯護人於上訴
      理由狀中另稱：證人張東榮於原審審理中表示看見丙○○
      與蔡明璋在樓下有拉扯之動作，且未看見乙○○在場（原
      審卷二第63頁正、反面），另證人陳宗義則表示看到丙○
      ○用推頭撞牆壁之方式打蔡明璋，當時在旁之乙○○並沒
      有動手，也沒有看到乙○○拿棍子打蔡明璋（原審卷二第
      68頁），足見被告乙○○並未在1樓毆打蔡明璋云云，然
      查，證人張東榮於原審審理中供證：伊看到丙○○與蔡明
      璋在拉扯後就走了（原審卷二第63頁），證人陳宗義亦稱
      ：伊看到丙○○用推頭撞牆壁之方式打蔡明璋後就上樓喝
      酒（原審卷二第17頁），姑不論證人陳宗義於原審所證情
      節與其於檢察官偵訊時所供其未見到丙○○毆打蔡明璋乙
      節（偵字第15305號卷第20頁）前後不一而無足採信，證
      人張東榮、陳宗義既未於被告乙○○與蔡明璋同處於1樓
      樓梯間時全程在場，其等所證未看到被告乙○○手持木棍
      毆打蔡明璋等語，自亦不足以彈劾共同被告丙○○上開供
      述之憑信性而為被告乙○○有利之認定。
（二）被告乙○○雖否認有何持木棍毆打蔡明璋之行為；然其於
      偵查中及本院均不否認當時確曾拾起木棍在手，後於木棍
      斷折成2 截後，更曾將其中1 截攜回蔡明璋住處之內（偵
      字第15305 號卷第33、34頁、本院卷第56頁正面第79頁反
      面至第80頁正面），凡此情節亦與共同被告丙○○之上開
      描述大致吻合。被告乙○○甚自承該枝木棍當時只有伊曾
      碰過（偵字第1530 5號卷第66、67頁），自可確認該木棍
      於出現在1 樓樓梯間後，以迄蔡明璋上樓返回住處之期間
      ，均為被告乙○○所管領支配之物，未有他人曾向被告乙
      ○○借用持有。惟就被告乙○○於警詢、偵查中對於該枝
      木棍所作成之前後陳述綜合以觀，其最初於97年5 月15日
      1 時開始之警詢中，僅坦承曾徒手握拳打蔡明璋之腹部4
      下而未曾持有兇器，並對員警提及之該木棍原置於何處，
      有無斷裂等問題，均答以毫不知情（偵字第23573 號卷第
      6 頁）；至同日5 時20分開始製作第2 次警詢筆錄時，被
      告乙○○始再供稱伊確有手持四方形木棍阻擋蔡明璋不讓
      其接近丙○○之行為，更清楚表示該木棍係自1 樓樓梯間
      取得，取得時木棍即已斷裂，經警追問何以第1 次未對此
      作完整說明時，卻又只以「因為現在向警方承認有持木棍
      ，所以才把原因說出來」等語含糊以對（偵字第23573 號
      卷第8 頁），難見其理。嗣於偵查中，被告乙○○在5 月
      15日0檢察官訊問時，對木棍原先取出時是否已然斷裂此
      節，復稱：伊看到丙○○打蔡明璋，蔡明璋頭被撞樓梯間
      牆壁約3下後，就有1枝木棍掉下來，木棍是從1樓往2樓階
      梯的裡面掉出來，該木棍原本就有斷裂痕跡，拿起來就變
      成L型云云（偵字第15305號卷第32頁）；更在同次偵訊之
      最後再表示其發現時木棍已折成兩段（偵字第15305號卷
      第33頁），詎於同年7月4日對相同問題竟又改陳：伊撿棍
      子起來時，該棍子就已經變成L型，L型的棍子並不是兩截
      的木棍，伊撿到木棍就拿在手上，當時L型木棍還沒有斷
      成2段，過沒多久，木棍就在樓梯間內斷成兩段，伊就拿
      手上的其中1段木棍上樓（偵字第15305號卷第62、65、66
      頁）；再於同日偵訊後段重新答以：因蔡明璋被丙○○打
      ，伊就發現地上有1枝木棍，伊撿起來時該木棍是L型，撿
      起來後木棍就瞬間斷成2段（偵字第15305號卷第68頁）云
      云。準此，被告乙○○既為是日自其站立於樓梯間發現木
      棍開始，乃至其與蔡明璋回至樓上住處為止，唯一對該枝
      木棍存有掌控能力之人，竟對木棍如何出現，出現之初棍
      身狀態為何等理當能輕易注意之相關事項，作出如上前後
      諸多矛盾之翻異陳述，甚對該枝木棍因何故斷折此一情形
      ，曾提出木棍在樓梯間內瞬間斷成2截此等顯悖常理之說
      法，苟被告乙○○於拾起木棍之時未有任何揮動作為，該
      木棍豈會自行斷裂？若係其於發現木棍之時，木棍本身裂
      痕已甚嚴重，致亦不堪被告乙○○單純之拿取動作因而斷
      裂，據實表明此點絕不困難，被告乙○○解釋之時又何須
      詞窮？其反覆言詞之舉，明顯可知其必定有所隱瞞。
（三）被告乙○○另稱其拿木棍阻擋蔡明璋之原意，係因當時不
      確定蔡明璋之意識是否清楚，故要蔡明璋站著想一想，等
      丙○○過來，再向丙○○求情，其阻擋蔡明璋係恐懼蔡明
      璋持刀在身，且基於不讓蔡明璋靠近之意（偵字第15305
      號卷第64、61頁）。但查，被告乙○○表示蔡明璋當時可
      能攜有菜刀，故以木棍防身，卻未合理解釋其作此推論依
      據為何，僅以：蔡明璋過去有藏菜刀在口袋內之習慣，伊
      有摸到硬硬的東西，故認為是菜刀等語（偵字第15305號
      卷第61頁）以為說明，姑不論菜刀究應如何單純藏於口袋
      之中，而得不為他人發現，倘被告真有此等感覺，逕行離
      去避免衝突毋寧更為明智，又何須留於現場？果蔡明璋身
      懷刀具，其先前遭丙○○出手毆打之時，又怎能不持以報
      復？凡此俱徵被告乙○○前開所述純屬無稽，無從採信。
      再者，被告乙○○既對其與蔡明璋兩人身材力道本有差距
      此點不予爭執，更在原審審理時自忖如其真要打蔡明璋，
      一拳就不知蔡明璋飛到哪裡去了（原審卷二第74頁），可
      見兩人態勢之懸殊，則被告乙○○如欲避免蔡明璋不致與
      其過於靠近，抑或為留住蔡明璋不欲其自行外出，僅須稍
      作相拉動作，應即可輕易達其目的，如此視之，其拾起該
      枝木棍又有何等意義？乃被告乙○○不畏麻煩，捨單純出
      手阻攔，改拾地上木棍，更持續執已斷落之1截攜回蔡明
      璋住處擺放，所持如上解釋，孰能置信？及至本院審理中
      ，被告乙○○復翻異前詞，改稱：其係因擔心當時蔡明璋
      精神狀況不好，誤認是伊打他，怕他拿木棍攻擊伊，故將
      該木棍揮到旁邊，伊只看到蔡明璋蹲在地上，起來之後，
      棍子就斷成2 截，不知是誰打斷的云云（本院卷第56頁正
      面），益徵被告乙○○所供上情，均係為圖飾卸而臨訟杜
      撰，自均無足採。
（四）前述由被告乙○○於1樓樓梯間所拾起，於斷裂後復為其
      帶回蔡明璋住處放置之木棍，據證人陳宗義所述，係蔡明
      璋於案發前幾天從路邊撿回之物，先前都擺放於客廳之中
      ，至5月13日12時許方由蔡明璋拿到1樓樓梯口放置，證人
      陳宗義並明確表示，該枝木棍於蔡明璋拿走之時並無斷裂
      痕跡（偵字第23573號卷第31、32頁；偵字第15305號卷第
      21、20頁）。上開木棍嗣於案發後經警方查得，木棍於扣
      案當時確已斷裂，其中一截係自蔡明璋住處1樓樓梯間電
      錶箱上方取出，另一截則擺放於蔡明璋住處客廳座椅之旁
      ，而依卷附照片所示，兩截木棍之上非但各皆沾有數處血
      跡，且均甚清晰明顯而屬肉眼可見，經警採樣後送往內政
      部警政署刑事警察局鑑定，更確認兩截木棍之上所採血跡
      DNA與蔡明璋DNA-STR型別相同，此型別在臺灣地區中國人
      分布機率預估為3.35乘10之負25次方，應可認定係蔡明璋
      之血液無誤，有該局97年6月12日刑醫字第0970075654 號
      鑑驗書（相驗卷第233頁）存卷可查。由是可知，該枝木
      棍拾回蔡明璋住處擺放未久後，即於5月13日12時許再由
      蔡明璋轉而擺置於1樓樓梯間，當時木棍外觀尚屬良好而
      無斷折痕跡，以木棍上留存之蔡明璋眾多血點以觀，除可
      排除係蔡明璋因拿取不慎導致割傷所留之外，依血跡分散
      形式，多屬灑濺痕跡研析，其既係由蔡明璋之身體所出，
      其傷口之呈現型態亦必甚為明顯，然依被告乙○○、共同
      被告丙○○於警詢、偵訊迄原審審理中自承之部分以觀，
      其等於蔡明璋吸食強力膠經員警察覺之際，並未注意到蔡
      明璋已有何等外在傷勢，其時蔡明璋顯然尚未遭該枝木棍
      所傷，對照被告乙○○將木棍斷裂之一部拿至樓上擺置後
      ，兩截木棍既已斷折分位二處，卻於扣得之後發現其上皆
      沾帶有蔡明璋之血跡，適足證蔡明璋之血液係於該枝木棍
      斷裂前，即在蔡明璋住處1樓樓梯間內沾染而上，承上分
      析，於前開期間內管領該木棍者既僅有被告乙○○一人，
      則蔡明璋血液移轉至木棍上時，自係處於被告乙○○持有
      該木棍期間之內而別無其他可能。
（五）蔡明璋送醫前曾口吐白沫並呼喊求救，表示胸口疼痛無法
      呼吸，經送醫仍於97年5月15日5時55分宣告不治此情，除
      經證人張東榮、陳宗義證述明確外，另有臺灣板橋地方法
      院檢察署97年6月27日97石甲字第238-2號相驗屍體證明書
      （相驗卷第232頁）存卷可查，而蔡明璋死亡後為確認其
      死因，檢察官乃委請法務部法醫研究所之鑑定人曾柏元實
      施解剖複驗，確認得出蔡明璋左顴弓部、左臉頰各有一L
      型挫擦傷，大小2乘1公分，而左眼眶、左臉與左下頦之挫
      傷型態亦呈L型，因之造成左眼眶周圍、左嘴角外側臉部
      和左下頦部出現淤傷狀態，最大為7乘5公分，前開L型挫
      傷正可符合現場發現之木棒橫切面等鑑定意見，亦均可在
      該所前揭鑑定報告書相關記載中予以查得（相驗卷第230
      頁反面），連同卷附以該枝木棍外觀與蔡明璋上開傷勢相
      互比對之近照而作觀察，足見該木棍確曾與蔡明璋顏面前
      述部分發生接觸，蔡明璋之血液顯亦係於此時灑濺於木棍
      表面，而該枝木棍既更在其後方生斷裂結果，業如前述，
      則唯一之可能解釋自為當時手持木棍之被告乙○○，正以
      揮舞該木棍之方式，朝蔡明璋臉部猛力毆擊，除使蔡明璋
      因之受有如上傷勢外，亦導致該木棍於被告乙○○持有中
      因反作用力而折斷。而由蔡明璋於解剖中發現其顱內小腦
      和腦幹有挫傷及蜘蛛膜下腔出血之狀況，配合前揭位於顏
      面部之體表外傷，與嘴唇之挫瘀傷，更可論定蔡明璋頭部
      所受鈍力是由前方往後，造成後方小腦和腦幹有對衝性挫
      傷出血，終因此等顱內出血狀況致蔡明璋中樞神經休克而
      死等鑑定人闡釋甚明之鑑定意見（相驗卷第230頁反面）
      ，益可徵蔡明璋之死，確與蔡明璋先前遭受木棍鈍力毆擊
      行為間存有相當因果關係。至證人陳宗義固於原審審理時
      證稱曾見到丙○○有用手推蔡明璋，致蔡明璋頭部撞及牆
      壁等情（原審卷二第68頁），然查其於97年5月15日初次
      警詢與偵訊中，竟均未對前開情節有過任何描述，當檢察
      官問及其有無見到丙○○曾毆打蔡明璋時，證人陳宗義更
      肯定答稱沒有（偵字第15305號卷第20頁），衡諸常情，
      人之記憶本應隨時間漸次經過而益發模糊，證人陳宗義至
      原審作證時距案發之日既已甚久，其對前後經過之相關印
      象，竟可變得更為清晰，顯與前開經驗法則有所違背，證
      人陳宗義既稱警詢與偵訊時因曾有喝酒故無印象（原審卷
      二第70頁反面），果此為真，其又怎能於事後再行回憶想
      起？其前開證述既與事理不符而存有明顯瑕疵，自無足採
      。又被告乙○○雖曾於原審審理中以證人身分證稱：曾見
      到丙○○有如上推撞踹踢蔡明璋，致蔡明璋頭部撞牆之行
      為（原審卷二第72頁反面至第73頁），惟若被告乙○○所
      述丙○○係徒手抓住蔡明璋臉部正面，將蔡明璋後腦杓撞
      向牆壁3、4次，其後為阻擋蔡明璋上2樓，更曾推踢蔡明
      璋，致蔡明璋跌下樓梯，後腦杓很大力地撞到牆壁等情為
      真，蔡明璋之頭部後側理應出現一定傷勢，然鑑定人於解
      剖時卻未曾察覺任何之對應傷口，更無些微瘀血痕跡，若
      丙○○確曾施以前開傷害行為，何能致此？又縱被告乙○
      ○所述確符實情，依法務部法醫研究所上述鑑定報告書所
      載，蔡明璋之致死原因既係源自顏面部由前往後之鈍力攻
      擊，自亦難認共同被告丙○○該等行為與蔡明璋之死亡結
      果間存有因果關係。
（六）被告乙○○與其辯護人固辯稱蔡明璋於1樓樓梯間回至住
      處後，尚非立即出現異狀，待被告乙○○離去後至證人即
      同居友人張東榮聽聞蔡明璋於2樓客廳中呼喊，因而出面
      察看之時，其間更已過數個小時，是否尚有其他外力介入
      致蔡明璋最終死亡之結果，並非無疑。然查蔡明璋之死因
      既經鑑定人鑑定明確而如上述，於蔡明璋身上既未再見有
      其他致命傷勢，其顱內出血狀態所得歸因者，復僅為顏面
      存有明顯與扣得木棍揮擊所留痕跡相符之對應傷勢，如另
      有他人於該枝木棍經被告乙○○改放於該處2樓客廳座椅
      旁後，再行持以傷害蔡明璋，並造成上開致命傷勢，衡情
      該截木棍上之沾得血液，理應較仍置於樓梯間之另截木棍
      為多，然依卷附現場勘查照片可知，實情則為擺放於1樓
      樓梯間電錶箱上方之該截木棍上所沾血液，更較被告乙○
      ○帶往蔡明璋住處擺置之另截木棍為多，據此足證蔡明璋
      絕無可能於回至住處後，再遭他人以被告乙○○攜回放置
      客廳內之該截木棍重施傷害，是以被告乙○○與辯護人之
      上述質疑尚難成立，至蔡明璋遭被告乙○○以木棍毆打後
      ，因之造成之顱內出血，以致最終導致中樞神經休克之過
      程，本無證據顯示必甚迅速，當亦不得逕以蔡明璋與被告
      乙○○一同上樓，間隔數小時後始生異狀送醫不治此情，
      遽為論斷蔡明璋死亡結果與被告乙○○先前持棍毆打行為
      不具關聯，至被告乙○○與辯護人辯稱該處空間狹小，無
      處揮舞木棍，且若當時被告乙○○確有持棍揮舞情節，附
      近之人應無漏看可能，然被告施以攻擊地點依上推論可知
      既在樓梯間內，其觀察情勢伺機下手本非有違情理，他人
      因之未能察見亦難謂必悖邏輯，況蔡明璋居住處之1 樓樓
      梯間空間雖非甚大，然即便不計中間立柱門寬至少已逾50
      公分，至樓梯階之深度亦達50公分以上，有現場樓梯間內
      平面圖（偵字第82頁）及現場照片（相驗卷第133頁正、
      反面）在卷足稽，縱被告乙○○橫用木棍完整揮擊有其難
      度，其欲以直立手持作部分揮擊，或以棍端擊戳之方式施
      以傷害，仍非全無可能，被告乙○○及辯護人所提上開質
      疑，同亦難謂確有所據。參以被告乙○○經內政部警政署
      刑事警察局施以測謊鑑定，研判被告乙○○於問答中，回
      稱其「沒有拿木棍打蔡明璋」、「97年5月13日沒有拿木
      棍打蔡明璋」之時，均呈現有不實之反應，研判被告乙○
      ○對此並未完全說實話之測試結果，既經該局97年12月25
      日刑鑑字第0970196969號函附鑑定書載述明確（原審卷一
      第174、176頁反面），更可證被告乙○○前開陳詞，均屬
      推諉之舉，要無可採。綜上各節，被告乙○○確有以木棍
      揮打毆擊蔡明璋臉部，致蔡明璋受有前載左側顏面挫瘀傷
      害之行為，該等鈍力所及，最終並導致蔡明璋顱內出血致
      中樞神經性休克而死亡等情，實無庸議。
（七）被告乙○○教育程度既為大專肄業，其智識自具一定水準
      ，於其揮動手中木棍，朝蔡明璋頭臉毆擊之時，除無可能
      對此將造成蔡明璋頭臉擦挫瘀傷之結果毫無認知，是以其
      猶仍為之之主觀意向自應評價為故意此點已甚明確外，被
      告乙○○既知悉所持者係木質方形木棍，本具一定硬度，
      且蔡明璋體型較其瘦小，客觀上應能預見如用以毆打蔡明
      璋，蔡明璋勢必無力反抗，且如以木棍持續重力毆擊蔡明
      璋之頭臉部位，顱內器官諸如小腦、腦幹，甚包括中樞神
      經系統在內，均有可能因此受到衝擊產生嚴重傷害，進而
      導致其死亡結果，被告乙○○雖因與蔡明璋間無何等直接
      糾紛與重大仇怨，其後更曾與被告丙○○偕蔡明璋回至2
      樓住處，未再揮棍為進一步之攻擊行為，故難認其於1樓
      樓梯間內對蔡明璋以木棍揮舞攻擊頭臉時，主觀上已對此
      將致蔡明璋於死一事存有預見，並有容任此等結果發生之
      意欲，而無從逕對之論以殺人罪名，然本案至少可確認被
      告乙○○無從諉稱其所施如上傷害行為，有導致蔡明璋死
      亡結果此點毫無預見可能，其竟仍疏未審慎考量，猶施以
      前揭暴行，自應就蔡明璋最終之死亡事實，負擔加重結果
      犯之相關刑責。
（八）另由鑑定人確認之蔡明璋左肩胛骨外側部之L 型，大小為
      2.5 乘1.2 公分挫擦傷痕，及卷附照片所示該傷痕外觀與
      前述之木棍末端切面形狀吻合此點綜合判斷，該傷痕顯亦
      係被告乙○○持木棍猛戳蔡明璋左肩胛骨上開部位因而造
      成，被告乙○○對此自應同負其責。又於解剖時所確認之
      蔡明璋左下臂1處，左上臂2處呈斷續U字型，邊緣略顯焦
      痕之燙傷結果，與在蔡明璋住處現場扣案之打火機頭形狀
      顯屬吻合，此亦據鑑定人供述明確（相驗卷第230頁反面
      ），並有解剖時攝得之比對照片可資參佐，被告乙○○於
      原審空言辯稱此係因蔡明璋當時想要抽煙，於將打火機丟
      擲過去時，因未丟準始成此傷（原審卷二第74頁反面），
      於本院審理中亦稱其僅有將打火機拿給蔡明璋云云，然被
      告既僅在丟擲或遞送打火機，何以打火機機頭已存有如此
      熱度，致蔡明璋遭到燙傷？又若係打火機頭單純掉落，蔡
      明璋手臂上之該等傷痕又怎能如此明顯？且燙傷位置更達
      3處？況被告乙○○於警詢時業已自承：其故意點燃打火
      機使其鐵片部位燒熱再燙蔡明璋之身體，是希望蔡明璋能
      記得這次之痛處，以免他又繼續吸食強力膠等語（偵字第
      15305號卷第11頁），益徵其上開所辯顯屬無稽，從而，
      蔡明璋臂上3處U型焦痕，必係被告乙○○以燒紅打火機頭
      緊壓烙印而成，亦堪認定。綜上所述，被告乙○○曾持扣
      案木棍揮擊戳打蔡明璋，繼持打火機頭燒燙蔡明璋左手臂
      成傷，其中以木棍對蔡明璋頭臉施以攻擊時，更因而導致
      其最終死亡結果，至為灼然。
（九）再者，被告乙○○雖於本院準備程序否認有在蔡明璋之手
      臂、嘴角等傷口處抹上鹽巴，及以小湯匙盛裝鹽巴塞入蔡
      明璋口中對其施以凌虐，然其於警詢、偵查中及本院審理
      期日均已自承其在蔡明璋之手臂、嘴角等傷口處抹上鹽巴
      ，是希望他下次吸強力膠時能記得此次之痛處，以免他下
      次又繼續吸食等語（偵字第15305 號卷第10頁、第33頁、
      本院卷第82頁正面）；另證人陳宗義於原審審理中亦證稱
      ：伊看到乙○○用小湯匙裝鹽巴灌蔡明璋，乙○○叫蔡明
      璋不要吸食強力膠，類似像洗胃等語（原審卷二第68頁反
      面），核與共同被告丙○○於偵查中所供：被告乙○○有
      在2 樓客廳拿鹽抹蔡明璋手臂傷口，又把鹽塞入蔡明璋口
      內，連續塞了好幾下，也沒讓蔡明璋喝水等情（偵字第
      15305 號卷第28頁）均屬相符。雖證人陳宗義於原審證稱
      ：蔡明璋那時傻傻的，吸食強力膠已經茫茫的了（原審卷
      二第68頁反面），然自蔡明璋於遭被告乙○○毆打後，尚
      能自行上樓至客廳，而證人陳宗義嗣亦證稱：蔡明璋看到
      伊時有向伊表示要去伊房間睡覺，後來伊將蔡明璋趕到客
      廳時，蔡明璋亦是清醒著，走路很正常等語（原審卷二第
      69頁），以及被告乙○○於偵查中供稱：蔡明璋當時就下
      定決心要戒（偵字第15305 號卷第33頁）等情觀之，尚難
      認蔡明璋於遭被告乙○○以前揭塗抹鹽巴於傷口、強灌鹽
      巴等強暴手段施以凌虐時，已完全喪失意思自主決定能力
      。又被告於雖本院審理期日雖辯稱：其以鹽巴塗抹蔡明璋
      之手臂、嘴角等傷口處，乃要幫渠消毒云云；然查被告既
      以上開兇殘暴戾極不人道之方式毆打虐待蔡明璋，焉有可
      能好意幫渠消毒？且於購置取用消毒藥品甚為方便之住家
      內以鹽巴為人消毒，亦有違常情。遑論被告尚且有假藉蔡
      明璋吸食強力膠須幫其洗胃之名，以小湯匙盛裝鹽巴塞入
      蔡明璋口中強行灌食之方式對其施以凌虐，有如前述。
      是被告乙○○以前揭強暴手段而使蔡明璋行無義務之事之
      犯行，彰彰明甚，亦堪認定；其於本院準備程序空言否認
      此部分犯行，委無足採。
三、被告另具狀聲請傳喚證人張東榮、陳宗義，以證明97年5月
    13日晚上7至9時之案發經過，及同日晚間9時以後共同被告
    丙○○人在何處。惟查，證人張東榮、陳宗義已於原審審理
    中經傳喚到庭並經檢辯雙方進行交互詰問，且其二人並非於
    案發過程中全程在場目睹，尤以蔡明璋遭木棍毆擊時其二人
    並未在場，自無從以其等所見所聞釐清本案全部之案發經過
    ，是本院認此部分證據調查之聲請，並無必要，爰不再予傳
    喚該二名證人，附此敘明。
四、核被告乙○○所為，係犯刑法第277條第2項前段之傷害致死
    罪，及同法第304條第1項之強制罪。被告乙○○前後對蔡明
    璋頭臉背部施以揮棍敲打、擊戳、以燒燙之打火機頭烙印蔡
    明璋手臂等所為傷害，及以塗抹鹽巴於傷口、強灌鹽巴等強
    暴手段使蔡明璋行無義務之事，均各係於緊密時空內，基於
    單一犯罪決意實行之接續舉措，應各論以接續犯之一罪。又
    被告乙○○所犯上開傷害致死罪及強制罪，犯意各別，行為
    互殊，所侵害之法益復非同一，自應分論併罰。茲查公訴人
    起訴法條雖未引用刑法第304 條第1 項；然起訴書犯罪事實
    欄既已論及被告上開強制犯行（起訴書第2 頁第17行至第18
    行），雖起訴書證據並所犯法條欄漏未引據刑法第304 條第
    1 項為起訴法條；惟按被告所犯之法條，起訴書中雖應記載
    ，刑事訴訟法第264 條第1 項第2 款雖定有明文，但法條之
    記載，究非起訴之絕對必要條件，若起訴書中已載明其犯罪
    事實，雖未記載法條，亦應認為業經起訴。（最高法院64年
    度台非字第142 號判例意旨參照）且查業經本院於審理期日
    依法當庭告知被告及辯護人上開強制罪之罪名，並曉諭應注
    意辯論（護）及之（本院卷第77頁反面、第82頁反面），善
    盡保障被告訴訟上防禦權之能事，是本院就被告所犯上開強
    制罪部分，自應予以審理。
五、原審論處被告罪刑，固非無見。惟原判決認定被告以塗抹鹽
    巴於傷口、強灌鹽巴等方式對蔡明璋施以凌虐，並無相關證
    據可資佐證蔡明璋於此過程中有受迫行無義務之事，復以公
    訴人認此部分與被告乙○○前揭論處罪刑部分具有實質上一
    罪之關係，而就被告此部分犯行於理由中說明不另為無罪之
    諭知，自有未恰。又查被告與蔡明璋家屬已於台灣板橋地方
    法院98年度重訴字第312號侵權行為損害賠償事件98年8月26
    日審理期日當庭達成訴訟上和解，但迄今仍未實際給付任何
    金錢，此有該和解筆錄在卷足憑（本院卷第85頁），並經被
    告及蔡明璋家屬丁○○於本院審理期日供承在卷（本院卷第
    82 頁反面）；原審對被告論罪量刑時，未及審酌及此，亦
    有未恰。被告上訴意旨主張共同被告丙○○前後供述不一，
    非無瑕疵，另證人張東榮、陳宗義於原審審理中均證稱未看
    到乙○○持木棍打蔡明璋，原判決遽以共同被告丙○○上開
    有瑕疵之供述，認定被告乙○○持木棍毆打蔡明璋，自有未
    當云云，雖無理由，惟原判決既有前揭可議，自無可維持，
    應由本院將原判決關於被告乙○○部分撤銷改判。爰審酌被
    告乙○○曾犯放火燒燬建築物及恐嚇危害安全等罪，目前正
    在監接受執行中，素行不佳，生性暴戾，僅因蔡明璋屢遭丙
    ○○勸阻吸食強力膠卻未見改善收斂，竟以如上手段對蔡明
    璋施以暴力攻擊、凌虐，並以戲謔蔡明璋為樂，手段極其兇
    殘，視法律禁止規範為無物，終致蔡明璋最後死亡之結果，
    且其雖有緘默之基本權利，然於犯罪後仍一再恣意欺謊、狡
    詞抗辯，不願坦承己身過錯，視人命如草芥，視法如無物，
    態度甚差，雖已與被害人家屬成立訴訟上和解，但仍未實際
    履行和解內容等一切情狀，就其所犯傷害致死罪及強制罪各
    量處如主文第2項所示之刑，並定其應執行刑為有期徒刑10
    年，以示懲儆。至扣案之木棍與打火機，雖屬被告乙○○實
    行傷害行為時所用之物；然木棍係被害人蔡明璋所有，被告
    乙○○、丙○○於原審審理中亦均供稱案發當時有好幾個打
    火機置於桌上，扣案之打火機不知係何人所有；而被告用以
    塗抹蔡明璋傷口、強行塞入蔡明璋口中之鹽巴，已滅失不存
    ，扣案之鹽巴袋1個，其中殘餘之鹽巴與被告上開強制犯行
    並無直接關聯；另未扣案之被告用以灌食蔡明璋鹽巴之小湯
    匙1支，亦無證據足以證明係被告乙○○所有，均不予宣告
    沒收。
六、臺灣板橋地方法院檢察署97年度偵字第23573號就被告乙○
    ○所涉傷害犯行部分移送原審請求併辦，核與前經起訴及為
    本院論處被告乙○○如上罪刑部分，本屬同一事實關係，本
    院已併予審酌判斷，附此敘明。
七、公訴意旨另以：被告乙○○除以木棍毆打蔡明璋外，另曾趁
    機以拳打腳踢方式毆打蔡明璋致其成傷。因認被告乙○○此
    部分所為，亦涉犯刑法第277條第2項前段之傷害致死罪嫌云
    云。惟查：
（一）公訴人認被告乙○○尚曾對蔡明璋施以前揭傷害手段，無
      非係以其於警詢之自承內容，配合共同被告丙○○之相關
      證述為其論據。訊據被告乙○○否認曾有徒手毆打蔡明璋
      之行為，辯稱其與蔡明璋間僅有輕微之肢體接觸等語。
（二）按犯罪事實應依證據認定之，無證據不得認定犯罪事實，
      刑事訴訟法第154條第2項定有明文。次按認定不利於被告
      之事實，須依積極證據，苟積極證據不足為不利於被告事
      實之認定時，即應為有利於被告之認定，更不必有何有利
      之證據。又認定犯罪事實所憑之證據，雖不以直接證據為
      限，間接證據亦包括在內，然而無論直接或間接證據，其
      為訴訟上之證明，須達於通常一般人均不致有所懷疑，而
      得確信其為真實之程度，始得據為有罪之認定，最高法院
      30年上字第816號及76年臺上字第4986號判例意旨可資參
      照。
（三）被告乙○○固曾於警詢中坦承出手毆打蔡明璋，惟細繹其
      陳述內容，於97年5月15日1時起首次接受警詢時，其先係
      自承當時有徒手握拳打蔡明璋腹部約4下，詎至同日5時20
      分起第2次製作筆錄時，被告乙○○竟已改稱其毆打蔡明
      璋身體之部位為腹部及臉部，嗣後被告乙○○關此事項即
      再無任何自白舉動，準此，縱認被告乙○○之前後陳述均
      出於己身自由意志，單憑如此前後不一之陳述內容，亦無
      從斷定其有無朝蔡明璋臉部出手攻擊。至共同被告丙○○
      雖對被告乙○○曾用拳頭打蔡明璋臉部、頭、胸腹部等處
      乙情有所證述，惟共同被告丙○○既與被告乙○○間於本
      案中存有相左立場，復查無其他證據可供驗證其此部分之
      證詞是否為真，藉以完整擔保其真實性，自難執此單一證
      述遽認被告乙○○之前揭所為確係存在。至被告乙○○於
      警詢時雖始終承認有對蔡明璋腹部施以攻擊，惟經解剖鑑
      定，蔡明璋腹部皮膚並無外傷，其內亦無充積血水或其他
      異狀反應，即便被告乙○○真曾出手毆打蔡明璋腹部身體
      ，蔡明璋既未因之成傷，就此當無併論傷害之餘地。
（四）綜上所述，被告乙○○趁機以拳打腳踢方式毆打蔡明璋致
      其成傷部分，尚屬不能證明犯罪，本應對被告乙○○此部
      分為無罪判決之諭知，然因此部分與被告乙○○前開論處
      罪刑部分，具有接續犯實質上一罪之關係，爰不另為無罪
      之諭知。
參、據上論斷，應依刑事訴訟法第369條第1項前段、第364條、
    第299條第1項前段，刑法第277條第2項前段、第304條第1項
    、第51條第5款，刑法施行法第1條之1第1項、第2項前段，
    判決如主文。
本案經檢察官賴正聲到庭執行職務。
中    華    民    國    98    年    11    月    10    日
                  刑事第九庭審判長法  官  周盈文
                                  法  官  何信慶
                                  法  官  詹駿鴻
以上正本證明與原本無異。
傷害致死罪部分如不服本判決，應於收受送達後10日內向本院提
出上訴書狀，其未敘述上訴之理由者並得於提起上訴後10日內向
本院補提理由書（均須按他造當事人之人數附繕本）「切勿逕送
上級法院」。
強制罪部分不得上訴。
                                  書記官  張郁琳
中    華    民    國    98    年    11    月    10    日
附錄：本案論罪科刑法條全文
刑法第277 條
傷害人之身體或健康者，處3 年以下有期徒刑，拘役或1,000 元
以下罰金。
犯前項之罪，因而致人於死者，處無期徒刑或7年以上有期徒刑
，致重傷者，處3年以上、10年以下有期徒刑。
刑法第304 條
以強暴、脅迫使人行無義務之事或妨害人行使權利者，處3 年以
下有期徒刑、拘役或3 百元以下罰金。
前項之未遂犯罰之。


司法院資訊處製作；財團法人民間司法改革基金會備份。
